臺灣高等法院民事判決　　　　　　　　　98年度重訴字第19號
原　　　告　行政院國軍退除役官兵輔導委員會台北市榮民服務
　　　　　　處
法定代理人　李潤民
訴訟代理人　楊俊雄律師
被　　　告　鄭芳美
訴訟代理人　鄭庭壽律師
　　　　　　呂秋律師
複代理人　　邱靖貽律師
上列當事人間請求侵權行為損害賠償事件，原告提起附帶民事訴
訟，於中華民國98年5月4日本院刑事庭以98年度重附民字第20號
移送民事庭，本院於100年5月24日言詞辯論終結，判決如下：
    主  文
被告應給付原告新台幣壹仟零伍拾肆萬捌仟柒佰陸拾元，及自民
國九十八年四月三日起至清償日止，按年息百分之五計算之利息
。
訴訟費用由被告負擔。
本判決第一項於原告以新台幣參佰伍拾萬元為被告供擔保後，得
假執行。被告以新台幣壹仟零伍拾肆萬捌仟柒佰陸拾元為原告預
供擔保，得免假執行。
    事實及理由
一、本件原告起訴時，原請求被告給付新台幣（下同）11,648,7
    60元及自起訴狀繕本送達被告翌日起至清償日止，按年息5%
    計算之利息，嗣減縮請求被告給付10,548,760元(下稱系爭
    款項)及自起訴狀繕本送達翌日起之法定利息(見本院卷(一)第
    27頁、卷(二)第10頁背面、第33頁背面)，經核與民事訴訟法
    第446條第1項、第255條第1項第3款之規定相符。又原告原
    以民法第184條為訴求(見附民卷第4頁)，嗣追加民法第197
    條第2項、第179條之請求權(本院卷(一)第69、97頁)，惟基本
    事實均同前，無礙兩造之攻防且有利訴訟紛爭一次解決，於
    法無不可，均應准許，先予敘明。
二、原告起訴主張略以：被告係已故榮民王縉達之義女，王縉達
    生前於民國94年9月1日因病入住行政院國軍退除役官兵輔導
    委員會(下稱退輔會)臺北榮民總醫院（下稱榮總醫院）治療
    ，乃將自己所有帳號第00000000000000號中華郵政股份有限
    公司（下稱中華郵政）及第00000000000000號彰化銀行城內
    分行（下稱彰化銀行）帳戶之存摺及印章交予被告保管，並
    授權用以支付醫療、生活開銷等費用。詎被告竟基於意圖為
    自己不法所有之概括犯意，自94年9月16日起至同年11月9日
    止，於附表所列之時間，利用保管上開帳戶存摺簿及印章等
    之機會，擅自盜蓋王縉達之印章於取款憑條上，偽以王縉達
    之名義，填寫取款憑條之金額，持向中華郵政及彰化銀行提
    款，分別領得400萬元(總提領510萬元，其中110萬元非本件
    之請求)及654萬8,760元，合計10,548,760元，足生損害於
    王縉達。嗣王縉達於同年11月30日因敗血症引發多重器官衰
    竭而病逝於榮總醫院，原告為王縉達之法定遺產管理人，依
    民法第184條第1項、第179條、第197條第2項規定，被告應
    負侵權行為與不當得利之責任，並聲明：(一)被告應給付原告
    10,548,760元及自起訴狀繕本送達翌日起至清償日止之法定
    利息；(二)願供擔保，請准宣告假執行。
三、被告則聲明：(一)原告之訴及假執行之聲請均駁回。(二)如受不
    利判決，請准提供擔保免予假執行。並以：王縉達有繼承人
    王新聲，原告自非適格之當事人；縱當事人適格，惟王縉達
    生前將財產贈與被告，除用於王縉達醫療、生活費用外，並
    全權辦理喪葬及濟助大陸繼承人等開銷，實無偽造文書、侵
    占存款情事；縱伊有侵權行為，原告於94年11月30日及95年
    3月7日已知有損害及賠償義務人，竟遲至98年3月31日起訴
    ，其請求權已逾二年時效期間而消滅。又被告因王縉達生前
    授權及贈與而領款，並於94年9月20日書立財產贈與證明書(
    下稱系爭贈與書)，有證人可證，系爭款項均非無法律原因
    而受利益，又因時效而受利益，亦非無法律上之原因而受利
    益，與不當得利成立之要件不符，原告依不當得利法律關係
    請求，依法無據云云，資為抗辯。
四、本院得心證之理由
    原告附帶民事訴訟主張伊為王縉達之法定遺產管理人，被告
    於王縉達生前臥病榮總醫院期間，偽冒王縉達名義提領如附
    表所示中華郵政及彰化銀行存款共10,548,760元，爰依侵權
    行為及不當得利法律關係，請求被告返還系爭款項。被告則
    以系爭款項為王縉達授權及贈與而領得，非無法律上原因，
    亦非侵權行為，並以前開情詞置辯。茲論述如下：
(一)、原告為王縉達之遺產管理人
  1.按「現役軍人或退除役官兵死亡而無繼承人、繼承人之有無
    不明或繼承人因故不能管理遺產者，由主管機關管理其遺產
    。…第一項遺產管理辦法，由國防部及行政院國軍退除役官
    兵輔導委員會分別擬訂，報請行政院核定之。」臺灣地區與
    大陸地區人民關係條例(下稱兩岸人民條例)第68 條第1、3
    項定有明文。又「前條第1項之遺產事件，其繼承人全部為
    大陸地區人民者，除應適用第68條之情形者外，由繼承人、
    利害關係人或檢察官聲請法院指定財政部國有財產局為遺產
    管理人，管理其遺產。第1項遺產管理辦法，由財政部擬訂
    ，報請行政院核定之。」同法第67條之1第1、3項亦有明文
    。嗣行政院核定退除役官兵死亡無人繼承遺產管理辦法(下
    稱榮民遺產管理辦法)，該辦法係由退輔會，依兩岸人民條
    例第68條第3項規定訂定(參該辦法第1、11條)，凡「…退除
    役官兵死亡，無繼承人、繼承人有無不明或繼承人因故不能
    管理之遺產。…除設籍於退輔會所屬安養機構者，由該安養
    機構為遺產管理人外；餘由設籍地退輔會所屬之退除役官兵
    服務機構為遺產管理人。」榮民遺產管理辦法第3、4條有明
    文可徵。
  2.本件王縉達在台係單身、無眷榮民，為退輔會所屬官兵，於
    94年11月30日在榮總醫院病故，為兩造不爭之事實，依前開
    所述，王縉達身故後，在台無繼承人，在大陸地區之繼承人
    有無不明或繼承人因故不能管理遺產，自應由原告為遺產管
    理人，依前開規定管理王縉達之遺產。被告雖提出大陸河北
    省承德市公證處之公證書(見本院卷(一)第36至38頁、第57至
    59頁、第88至90頁、卷(二)第16至19頁、第28至31頁），以證
    實大陸人民王新聲為王縉達之子，非無繼承人，原告提起本
    件訴訟當事人不適格云云。惟查：王縉達在台並無繼承人，
    其遺產依前開說明，應由原告管理，並為本件當事人，被告
    所提公證書，僅表徵繼承人有無，非謂有能力管理在台遺產
    ，揆前所述，原告提起本件訴訟並無不合。被告另稱王新聲
    於98年6月9日出具公證書委託鄭寬諭全權處理本件繼承事宜
    ，並無不能管理遺產情事云云，惟本件係98年3月31日起訴
    ，自王縉達死亡至起訴時，均由原告為遺產管理人處理本件
    遺產事宜，參94年12月1日、同年月6日之「台北市榮民服務
    處故榮民王縉達治喪協調會會議紀錄」(下稱系爭協調會紀
    錄，見本院卷(一)第191頁正、反面)、「台北市榮民服務處亡
    故榮民王縉達治喪會議紀錄」(下稱治喪會紀錄，見本院卷
    (一)第193頁)可據，基於起訴恒定原則，自屬適格當事人，被
    告所言非可為其有利認定。
(二)、被告有無侵權行為？有無不當得利?
  1.按「因侵權行為所生之損害賠償請求權，自請求權人知有損
    害及賠償義務人時起，二年間不行使而消滅。自有侵權行為
    時起，逾十年者亦同。損害賠償之義務人，因侵權行為受利
    益，致被害人受損害者，於前項時效完成後，仍應依關於不
    當得利之規定，返還其所受之利益於被害人。」民法第197
    條定有明文。查王縉達於94年11月30日死亡，有銓敘部函(
    見本院卷(二)第23頁)、系爭協調會紀錄及系爭治喪會紀錄在
    卷足稽，而原告於95年3月7日提起刑事告訴，已臚列被告關
    於王縉達遺產之提領事宜(見本院卷(一)第39至42頁)，原告遲
    至98年3月31日提起本件附帶民事訴訟，參前規定，已罹於
    侵權行為之時效，則被告就原告侵權行為主張為時效抗辯，
    即屬有據。
  2.雖侵權行為罹於時效，惟被告不否認提領附表所示之系爭款
    項，辯稱係王縉達授權提領供生活費、醫療費及給付大陸繼
    承人等支出，且已生前贈與，並無偽造文書、侵占情事，亦
    無不當得利云云，並提出系爭贈與書(見本院卷(一)第43、61
    頁)及相關證人為證。然查：
    被告雖舉證人陸秀惜(見本院卷(一)第102至103頁、第132頁
      背面至第133頁、第141頁背面至第153頁、第163頁背面至
      第165頁)、王金龍(見本院卷(一)第103頁背面、第162頁背
      面至第163頁、第177頁至第180頁)、葉貴忠(見本院卷(一)
      第104頁正反面、第161頁至第162頁、第173頁背面至第
      176頁)、鄭寬諭(見本院卷(一)第104頁背面至第105頁、第
      165頁背面至第167頁)，以證明系爭贈與書為真正，固非
      無見。惟
      (1)系爭贈與書涉及之金額，高達千萬元以上，為利日後執
        行及避免紛爭，委由信賴熟悉之親朋好友見證，較符經
        驗法則。惟王縉達之故舊俞必成、林維春，均不知情，
        而受邀見證之王金龍、葉貴忠二人表示，係臨時受邀，
        在王縉達百年之後，均未參加告別式，其二人應非王縉
        達之至親好友，證人葉貴忠更稱：「我與王縉達不是熟
        識」（見本院卷(一)第173頁反面），則系爭贈與書之見
        證人係臨時受邀而為，顯非慎重，高額遺產如此處理，
        有違常情。
      (2)王縉達為慢性腎功能不全患者，94.9.1被發現臥倒於家
        中，因虛弱而送急診，有急性腎衰竭，感染導致敗血症
        ，故住院治療。住院期間，因身體虛弱和醫護人員僅以
        手勢或點頭、搖頭溝通，同年月12日情況較穩定時亦是
        如此，幾乎無法以交談式對答，但可以回答醫護人員作
        檢查是痛或不痛(以單音或點頭、搖頭示意)。同年月20
        日再度發作肺炎、發燒，較虛弱，日常問答多不太理會
        ，偶爾以張眼、點頭示意，精神狀況不佳。根據病歷記
        載，當天上午九時至十二時，病患當時虛弱、呼吸喘、
        發燒，神智雖清醒，但對人、時、地…等，知覺混亂，
        不是很清楚，無法自行處理事務，口語表達欠佳，無法
        很清楚地對談…等情，有榮總醫院95年5月11日北總企
        字第0950008032號函在卷可稽(下稱系爭函文，見本院
        卷(一)第182頁)，可見王縉達因病急診住院後，身體孱弱
        、精神欠佳，幾乎無法交談式對答，尤其94年9月20日
        當天上午已知覺混亂，無法自行處理事務，堪信王縉達
        當時之身心狀況，不能為意思表示或受意思表示，或不
        能辨識其意思表示之效果，則被告提出當日之系爭贈與
        書，自難認出自王縉達之健全意思表示。何況系爭贈與
        書上王縉達之簽名(見本院卷(一)第43、61頁)，與同年月
        十二日委託書之簽名(見本院卷(一)第192頁)已明顯不同
        ，系爭贈與書之簽名經內政部警政署刑事警察局鑑定結
        果，與王縉達平常所書立文書之字跡並不相符，此有該
        局96年3月30日刑鑑字第0960041807號鑑定書附於刑事
        卷，並經本院刑事庭認定在案，參97年度上訴字第1899
        號刑事判決第2至3頁可稽，則系爭贈與書是否為王縉達
        生前真意表徵而成立生效，即屬可議。
      (3)被告辯稱王縉達之病歷未記載94年9月20日之意識狀態
        ，業經醫護人員朱雅翌、郭旭崇證實，系爭函文失真云
        云。惟查：王縉達於94年9月20日當天下午手術，而系
        爭贈與書於同日上午10時許所書立，王縉達於當日下午
        1 時許作手術準備簽立同意書，依該手術同意書所載，
        王縉達無法握筆簽名，以按指模方式為之，雖當時醫護
        人員即朱雅翌護士及郭旭崇醫師到庭證稱病歷資料未記
        載94.9.20王縉達之意識狀態，亦無法憶起當日王縉達
        之意識狀況如何(見本院卷(一)第136至140頁、第169至17
        3頁、第216至219頁)，與榮總醫院97年12月8日北總企
        字第0970024688號函內容吻合(見本院卷(一)第226頁)。
        然證人郭旭崇醫師證述：「沒有辦法回憶起他當時確切
        精神狀態為何，不過一般而言，病患可以回答的話，可
        是無法簽名，我們會請他蓋指印，我們寫在見證人的部
        分，如因病患不能回答的話，同意書就由醫護人員來寫
        。(…九月二十日之同意書是何種狀況？)…病人可以回
        答問題，但是無法簽名。」(見本院卷(一)第169頁背面、
        第216頁筆錄)，核與鄭寬諭證稱：「…當天下午一點多
        要做輸血手術時，醫生拿手術同意書給我們看…，我乾
        爸手會抖，所以只有蓋指印。」(見本院卷(一)第166頁反
        面)、及系爭贈與書之見證人葉貴忠所述：「(…王縉達
        當時精神狀態為何？)我覺得他比較虛弱。」(見本院卷
        (一)第174頁)相符；，另參酌同年十九日之病歷資料後，
        郭旭崇醫師證稱：「九月十九日紀錄到病人的狀況比較
        昏沉。第一行外觀上虛弱，第二行是記載病人一直在臥
        床狀態，第三行是指病人呼吸急促的狀態，第四行記載
        病人在昏沉。」(見本院卷(一)第171頁背面)，而王縉達
        於同年九月二十二日後持續有感染情況，還有腸道出血
        情形，亦經郭旭崇證實(見本院卷(一)第172頁)，顯見自
        同年月十九日起至二十六日期間王縉達身體情況未見好
        轉，由於王縉達非臨時突發性疾病，因病倒家中送急診
        後住院，身體虛弱一直臥病於床，業如前述，則榮總醫
        院之系爭函文所述，非無所本，所述自與實情相符，堪
        以憑信，則同年月二十日上午簽立系爭贈與書時間與預
        備手術按捺指印時間，相隔2、3小時，則在同年月二十
        日下午1時許，王縉達無法握筆簽名，謂其在2、3小時
        前，有意思能力並能握筆寫字，難以遽信。
    王縉達於94年11月30日病逝，原告在翌日，即同年12月1
      日下午2時許，在台北市○○○路台北市榮民服務處3樓會
      議室，召開王縉達治喪協調會，由輔導員陳宇祥負責紀錄
      ，被告、被告之弟鄭寬諭、弟媳王美珠及王縉達生前好友
      俞必成應邀參與開會，此有系爭協調會紀錄附卷可稽（見
      本院卷(一)第191頁)，依該會議紀錄內容，呂永益組長問：
      「…(2)台端（指被告方面）之委託書，未經法院公證，屬
      效力未定（嗣更正為無效力文件）。(3)關於提領款460萬
      元請提出書面說明或相關支用收據或發票檢據核銷）」。
      陳寶民總幹事接著問：「(1)關於提領460萬元，請誠告之
      …。」被告答以：「關於提領郵局款項係王縉達伯伯親口
      交待本人提領，支付醫療費、生活費、或匯寄大陸濟助親
      友。」輔導員陳宇祥續問：「請問餘款尚剩餘多少？」被
      告答以：「我們並未實際經管財產，僅代為提領，如何支
      用並未經手。」（見本院卷(一)第191頁反面）。開會至此
      ，與會人士作成結論：…(2)關於提領款計460萬元，請相
      關人員立說明書，依法審核處理。被告未否認與會，有簽
      名足證（見本院卷(一)第191頁背面）；同年月6日召開治喪
      會議，有系爭治喪會紀錄可稽，當天被告仍未提及贈與之
      事，亦無提出系爭贈與書，迄同年12月30日（郵戳），方
      始由被告及其弟鄭寬諭共同署名寄送系爭贈與書影本，此
      情亦經證人陳宇祥、羅維中證明無訛（見本院卷(一)第132
      頁正、反面、第185至187頁、第188至190頁）。被告亦供
      承：「94年12月30日給羅維中的信，是我寄的。」（見本
      院卷(一)第190頁）。倘王縉達生前將全數財產贈與被告屬
      實，又何必於94年12月1日協調會及94年12月6日治喪會上
      ，被告匿而不宣，反而表示：「我們並未實際經管財產，
      僅代為提領，如何支用並未經手」，且於上揭協調會、治
      喪會上僅提及附表所示中華郵政之四百多萬元提款，彰化
      銀行之六百多萬元部分則隻字未提，益證系爭贈與書內容
      之真實性、有效性，非無疑議。
    證人俞必成參加上開協調會、治喪會，有同上會議紀錄可
      考，證稱：「我們是好朋友，我聽王縉達有說，（財產）
      要送給義子、義女一點，沒有說全部送給他們。」（見本
      院卷(一)第158頁背面)，另證人林維春即王縉達之老同事兼
      獨居宿舍之管理人員，證稱：「王縉達平常生活重心在公
      家宿舍，王縉達住院期間，我去探病過二次，我沒有聽過
      （他說要將財產送給別人）。王縉達在94年9月12日請我
      幫忙作見證（委託書），沒有提到財產送人之問題。」（
      見本院卷(一)第159頁背面至第160頁背面），王縉達生前好
      友俞必成，平日宿舍相見之老同事林維春，均不曾聽聞王
      縉達將其財產全部贈與被告、其弟弟或他人之事，且王縉
      達隻身在台，仍有親人在大陸，卻未留分文，盡數贈與被
      告，亦與常情有違，益見王縉達將其遺產悉數贈與被告及
      其弟鄭寬諭乙節，容有未必。
(三)、總之，系爭贈與書成立之時點，王縉達之身體虛弱，雖神智
    清醒，但處於對人、時、地…等知覺錯亂，已無法處理自己
    事務之情境，堪認其不能為意思表示或受意思表示，自不能
    辨識其意思表示之效果，則被告提出當日之系爭贈與書，難
    認為王縉達有效之真意，被告據系爭款項為已有，非謂有法
    律上之原因，其因而獲有系爭款項之利益，致王縉達於身故
    前之財產已受損害，原告本於不當得利規定，請求被告歸還
    所受系爭款項之利益，應屬有據。
五、綜上所述，原告主張之侵權行為雖罹於時效，惟依不當得利
    請求，則非無據。被告抗辯系爭款項為贈與，並無侵權行為
    與不當得利云云，洵非可採。從而，原告主張本於民法第19
    7條、第179條之法律關係，請求被告給付10,548,760元及自
    起訴狀繕本送達翌日即98年4月3日起至清償日止，按年息百
    分之五計算之利息，為有理由，應予准許。又兩造均陳明願
    供擔保，以代釋明，聲請宣告假執行或免為假執行，經核與
    法律規定相符，爰分別酌定相當之擔保金額予以准許。
六、本件判決之基礎已臻明確，兩造其餘攻擊防禦方法及主張舉
    證，於判決結果不生影響，無一一審究之必要，附此敘明。
七、據上論結，本件原告之訴為有理由，依民事訴訟法第463條
    、第78條、第390條第2項、第392條，判決如主文。
中    華    民    國   100    年    6     月    14    日
                  民事第十四庭
                      審判長法  官  林金村
                            法  官  王麗莉
                            法  官  周祖民
正本係照原本作成。
如不服本判決，應於收受送達後20日內向本院提出上訴書狀，其
未表明上訴理由者，應於提出上訴後20日內向本院補提理由書狀
（均須按他造當事人之人數附繕本）上訴時應提出委任律師或具
有律師資格之人之委任狀；委任有律師資格者，另應附具律師資
格證書及釋明委任人與受任人有民事訴訟法第466條之1第1項但
書或第2項（詳附註）所定關係之釋明文書影本。如委任律師提
起上訴者，應一併繳納上訴審裁判費。
中    華    民    國   100    年    6     月    14    日
                             書記官  蕭進忠
附註：
民事訴訟法第466條之1（第1項、第2項）：
對於第二審判決上訴，上訴人應委任律師為訴訟代理人。但上訴
人或其他法定代理人具有律師資格者，不在此限。
上訴人之配偶、三親等內之血親、二親等內之姻親，或上訴人為
法人、中央或地方機關時，其所屬專任人員具有律師資格並經法
院認為適當者，亦得為第三審訴訟代理人。
附表：
   ┌──┬────┬────────┬─────┐
   │編號│提領時間│   金融機構     │   金額   │
   ├──┼────┼────────┼─────┤
   │ 1  │940916  │彰化銀行城內分行│     2,000│
   ├──┼────┼────────┼─────┤
   │ 2  │940921  │中華郵政公司    │   800,000│
   ├──┼────┼────────┼─────┤
   │ 3  │940929  │中華郵政公司    │   600,000│
   ├──┼────┼────────┼─────┤
   │ 4  │941003  │彰化銀行城內分行│   800,000│
   ├──┼────┼────────┼─────┤
   │ 5  │941007  │中華郵政公司    │   500,000│
   ├──┼────┼────────┼─────┤
   │ 6  │941012  │彰化銀行城內分行│   700,000│
   ├──┼────┼────────┼─────┤
   │ 7  │941017  │中華郵政公司    │   860,000│
   ├──┼────┼────────┼─────┤
   │ 8  │941017  │彰化銀行城內分行│   850,000│
   ├──┼────┼────────┼─────┤
   │ 9  │941019  │彰化銀行城內分行│   700,000│
   ├──┼────┼────────┼─────┤
   │10  │941022  │中華郵政公司    │   800,000│
   ├──┼────┼────────┼─────┤
   │11  │941023  │中華郵政公司    │   370,000│
   ├──┼────┼────────┼─────┤
   │12  │941024  │彰化銀行城內分行│ 1,795,000│
   ├──┼────┼────────┼─────┤
   │13  │941026  │彰化銀行城內分行│ 1,500,000│
   ├──┼────┼────────┼─────┤
   │14  │941026  │彰化銀行城內分行│    50,000│
   ├──┼────┼────────┼─────┤
   │15  │941031  │彰化銀行城內分行│   151,760│
   ├──┼────┼────────┼─────┤
   │16  │941109  │中華郵政公司    │    70,000│
   ├──┼────┼────────┼─────┤
   │    │        │合計            │10,548,760│
   └──┴────┴────────┴─────┘